【裁判字號】    96,上更(一),208
【裁判日期】    970103
【裁判案由】    貪污治罪條例
【裁判全文】
臺灣高等法院臺中分院刑事判決     96年度上更(一)字第208號
上  訴  人
即  被  告  庚○○
選任辯護人  曾慶崇  律師
            王忠沂  律師
上列上訴人因違反貪污治罪條例等案件，不服臺灣臺中地方法院
91年度訴字第359號中華民國93年5月14日第一審判決（起訴案號
：臺灣臺中地方法院檢察署90 年度偵字第20881、91年度偵字第
1357號），提起上訴，經判決後由最高法院發回更審，本院判決
如下：
    主  文
原判決關於庚○○部分撤銷。
庚○○共同連續行使公務員明知為不實之事項，而登載於職務上
所掌之公文書，足以生損害於公眾，處有期徒刑壹年陸月，減為
有期徒刑玖月。
被訴利用職務上之機會詐取財物部分，無罪。
    事  實
一、庚○○自民國八十七年八月間起，出任台中縣龍井鄉鄉民代
    表會（下簡稱龍井鄉代表會）第十六屆主席，有核定該代表
    會經費報銷之職務。而龍井鄉代表會經費核銷之程序，係由
    該鄉民代表會組員己○○將請款人所提出之請款單據（發票
    、收據）粘貼在「粘貼憑證用紙」上，並製作「支出傳票」
    註記用途說明後，先呈該鄉代表會秘書游豐正審核，再送交
    庚○○核可，其後再由己○○或游豐正開立公庫支票，經己○○、游豐正及庚○○用印後，通知請款人領款。惟庚○○
    明知下列之台中市廣三崇光百貨股份有限公司（下簡稱廣三
    崇光百貨公司）之發票所購買禮品，實際上並未交付給原欲
    饋贈之對象；另台中市中友百貨股份有限公司（下簡稱中友
    百貨公司）品名「禮品」之三聯式統一發票（發票號碼：FJ
    00000000、FJ00000000），係其以另五張中友百貨公司發票
    所換得，且其在他處所購得之觀音、財神藝品各一尊，實際
    上亦未交付給原欲饋贈之對象；另亦知丁○○所交付之「海
    口味小吃店」、「名屋超低溫生魚片店」、「喜客萊有限公
    司」餐費收據，係欲用來請領龍井鄉代表會委託「宇新彩色
    印刷廠」印製「日曆手冊」之款項，並非龍井鄉代表會實際
    上有上開餐費之支出。詎庚○○竟基於利用公務員在職務上
    所掌之公文書為不實登載，後再持以行使之概括犯意，而連
    續將下列之統一發票及單據交給不知情之己○○、游豐正，
    將下列之不實事項登載在其等職務上所掌之支出傳票公文書
    ，再提向龍井鄉代表會行使，並由庚○○核銷，後再付款，
    足以生損害於龍井鄉代表會經費核銷之正確性。其情形如下
    ：
（一）龍井鄉代表會於八十八年八月八日辦理「第一屆龍井鄉民
      代表會慶祝父親節全國書法比賽暨民俗技藝園遊會」，敦
      請甲○○擔任評審召集人，因甲○○婉拒收受評審費新台
      幣（下同）三萬元，庚○○為酬謝其辛勞，於八十八年八
      月十九日在廣三崇光百貨公司以二萬七千八百八十八元購
      得銅雕禮品一尊，原欲贈送甲○○，但甲○○並未收受，
      庚○○明知此情，仍利用不知情之己○○、游豐正，將有
      贈送甲○○上開銅雕禮品之不實事項登載在職務上所掌之
      支出傳票上，而依前述經費核銷程序核銷、付款。其後上
      開銅雕禮品一尊，係至一年後，當台電公司台中施工處之
      主任吳德樹要退休，庚○○為感念台電公司每年支付龍井
      鄉公所一億七千多萬元之回饋金，才將上開銅雕贈送給台
      電公司台中施工處之主任吳德樹。
（二）庚○○於九十年四月間，獲知中油公司台中營運處處長丙○○、副處長癸○○二人，分別升任中油公司油品行銷事
      業部副執行長及台中營業處處長，乃在某不詳地點，以一
      萬三千八百六十九元、六千六百四十六元各購得財神、觀
      音藝品各一尊，本欲分贈丙○○、癸○○二人，但其後未
      能送出，庚○○明知此情，仍利用不知情之己○○、游豐
      正，將其自中友百貨公司以五張該公司發票所換發得之二
      張內載品名「禮品」之三聯式統一發票（發票號碼：FJ00
      000000、FJ00000000）交給己○○、游豐正，而利用渠等
      將有以該二張發票所購得之禮品贈送丙○○、癸○○之不
      實事項登載在職務上所掌之支出傳票上，而依前述經費核
      銷程序核銷、付款。其後戊○○卸任台中縣沙鹿鎮農會第
      十三屆理事長（並擔任第十四屆理事）、及辛○○當選為
      沙鹿鎮農會第十四屆理事時，庚○○即將上開財神、觀音
      藝品各一尊分贈給戊○○及辛○○二人。
（三）龍井鄉代表會於九十年六月九日至十一日到澎湖縣陸軍一
      六八旅勞軍，庚○○贈給該旅旅長栗正傑、政戰處長邱繼
      裕之物僅琉璃製品各一件，金額合計一萬三千八百六十元
      ，已依前開程序核銷。而其在前往勞軍前，於九十年五月
      三十一日、同年六月六日，分別在中友百貨公司、廣三崇
      光百貨公司以八千二百七十九元、八千零四元購得琉璃藝
      品及紫砂觀音藝品各一尊，庚○○明知上開琉璃藝品及紫
      砂觀音藝品各一尊並未以勞軍名義分贈給栗正傑及邱繼裕
      ，仍利用不知情之己○○、游豐正，將有贈送栗正傑及邱
      繼裕上開禮品之不實事項登載在職務上所掌之支出傳票上
      ，而依前述經費核銷程序核銷、付款。其後庚○○係將上
      開琉璃藝品及紫砂觀音贈送給接待其等參觀行程之澎湖縣
      湖西鄉代表會主席許蘭香。
（四）緣台中縣豐原巿公所曾於八十八年間，因欲將垃圾傾倒在
      龍井鄉內，而遭遇抗爭，其後爭端解決，豐原巿公所乃撥
      發一百萬元之垃圾進場回饋金給龍井鄉公所，龍井鄉公所
      又將此筆回饋金轉撥給龍井鄉環保建設福利協進會，該會
      原同意贊助龍井鄉代表會印製八十九年日曆手冊，庚○○
      乃以龍井鄉代表會主席之名義，委請「宇新彩色印刷廠」
      之負責人壬○○及其配偶丁○○印製（數量約五千本，每
      本單價約三十五元），但印製完成後，龍井鄉環保建設福
      利協進會不願支付此筆總價十七萬五千元之款項，丁○○
      向庚○○請款，庚○○因本件採購案未經龍井鄉代表會正
      式招標，並無預算可供請款，其竟與壬○○、丁○○二人
      （均經原審判決有期徒刑一年二月，緩刑三年確定）基於
      行使公務員登載不實公文書之概括犯意聯絡，由壬○○、
      丁○○連續於八十九年一月十六日將「海口味小吃店」三
      萬零六百元之餐費收據、同年八月八日持「名屋超低溫生
      魚片店」一萬一千元之餐費收據，同年八月十五日則以「
      喜客萊有限公司」一萬四千二百八十六元之餐費收據各一
      張交付庚○○，庚○○再利用不知情之己○○、游豐正登
      載在職務上所掌之支出傳票，後再依前述經費核銷程序核
      銷、付款。
二、案經臺灣臺中地方法院檢察署檢察官指揮法務部調查局中部
    地區機動工作組、台中縣調查站及台中縣警察局偵查起訴。
    理  由
甲、有罪部分：
一、本案上訴人即被告庚○○對於伊自八十七年八月間開始出任
    龍井鄉代表會第十六屆主席之事實，及伊確有於前開時間，
    將上開統一發票、收據交給己○○、游豐正，將上開支付原
    因登載在支出傳票、製作黏貼憑證，經伊核銷，後再付款等
    事實，於偵、審中，及於本院審理時，均已坦白承認。另被
    告庚○○於偵、審中，及於本院審理時，除均承認上開禮品
    ，實際上並未交付給其原欲饋贈之上開對象，而係嗣後轉贈
    給台電公司台中施工處之主任吳德樹、沙鹿鎮農會第十四屆
    理事戊○○及辛○○、及澎湖縣湖西鄉代表會主席許蘭香等
    人之外，被告庚○○亦坦承龍井鄉環保建設福利協進會原同
    意以豐原巿公所撥付之垃圾進場回饋金，贊助龍井鄉代表會
    印製八十九年日曆手冊，但之後不願支付此筆總價十七萬五
    千元之款項，乃由丁○○交付上開「海口味小吃店」、「名
    屋超低溫生魚片店」、「喜客萊有限公司」之餐費收據持以
    報銷、領款等情。雖辯稱搜索不合法及報銷係一時疏失云云
    。惟本件搜索有事先以被告庚○○涉嫌浮報、侵占公款等名
    義聲請搜索票，並經臺灣臺中地方法院核發，有搜索票影本
    在卷可稽，上開搜索係屬合法，應無可疑。另上開統一發票
    、收據均由被告庚○○轉交給己○○、游豐正，己○○、游
    豐正二人均在收受不久即將上開請款單據（發票、收據）粘
    貼在「粘貼憑證用紙」上，並製作「支出傳票」註記用途說
    明後，先呈該鄉代表會秘書游豐正審核，再送交被告庚○○
    核可，被告庚○○辯稱報銷係一時疏失云云，亦非可信。
二、本案被告庚○○自八十七年八月間擔任龍井鄉代表會主席之
    後，確有上開核銷龍井鄉代表會經費之行為，及龍井鄉代表
    會經費核銷之程序確如上開事實欄所載，且己○○、游豐正
    二人亦不知上開核銷經費之名義不符實情，業據證人己○○
    、游豐正於法務部調查局中部地區機動工作組應訊時證述明
    確（見九十年度選他字第二三八號卷第五九至六六頁、七八
    至八四頁）。本案亦經檢察官指揮法務部調查局中部地區機
    動工作組之調查員至龍井鄉代表會調取該會八十七年至九十
    年度辦理各項採購案之相關資料後，製成「龍井鄉代會報銷
    統計表」附卷（見上述選他卷第二二至三八頁）。且：（一
    ）依據上開「龍井鄉代會報銷統計表」編號第一六一號所示
    （見前開選他卷第二五頁背面），已可確認被告庚○○曾持
    於八十八年八月十九日在廣三崇光百貨公司消費二萬七千八
    百八十八元之發票一張，以贈與甲○○為由，使己○○、游
    豐正登載在職務上所掌之支出傳票，經被告庚○○核定後，
    被告庚○○向公庫領得二萬七千八百八十八元。證人甲○○
    於本院審理時證稱：其於調詢所述正確，可為證詞之一部分
    （見本院卷第一三五頁正面）；而其於調詢時已明確證稱：
    其並未收到被告庚○○致贈上開「龍井鄉代會報銷統計表」
    編號一六一號之銅雕禮品（見九十年度偵字第二○八八一號
    Ｂ卷第一四五、一四六頁）。（二）證人丙○○、癸○○於
    調詢時，經依序詳視「龍井鄉代會報銷統計表」編號第五五
    九號、五六○號所載二筆經費核銷資料（見九十年度選他字
    第二三八號卷第三一頁）後，均證述其等並無收到被告庚○○致贈任何禮品或藝品（見九十年度偵字第二○八八一號Ｂ
    卷第三六至三七頁、四○至四一頁）。而其二人於本院審理
    時分別證述於調詢所述內容正確，可為證詞之一部分等語（
    本院卷第一三八頁）。另依中友百貨公司陳報狀及所附統一
    發票資料（本院卷第六八至七二頁），可知本案據以報銷之
    兩張中友百貨公司內載品名「禮品」之三聯式統一發票（發
    票號碼：FJ00000000、FJ00000000），係由另五張中友百貨
    公司統一發票換開而得，而該五張原始統一發票之銷售商品
    並非本案之財神、觀音等藝品。足見被告應係自行在不詳地
    點購得上開財神、觀音等藝品，然因出售者未能提供發票，
    乃以其所持有之其他五張中友百貨公司發票，向該公司換開
    得本案二張三聯式統一發票，用以報銷，應足認定。被告交
    付該二張三聯式統一發票予己○○、游豐正，將有贈送丙○○、癸○○上開禮品之事項登載在職務上所掌之支出傳票上
    ，自有使公務員登載不實之行為（然被告並無不法所有之詐
    欺意圖，詳後述）。（三）證人己○○、游豐正於調查員詢
    問時，另均證實龍井鄉代表會確有於九十年六月九日至十一
    日前往澎湖縣陸軍一六八旅勞軍，且被告庚○○曾二度以此
    次勞軍贈禮該旅旅長栗正傑、政戰處長邱繼裕為由，直接提
    供單據給其等製作支出傳票以報銷經費，分別有如「龍井鄉
    代會報銷統計表」編號第七一一、七一三、七九九號等資料
    所示，至於被告庚○○實際上有無贈給禮品，其等並不清楚
    等語（見九十年度選他字第二三八號卷第五九至六六頁、七
    八至八四頁）。而陸軍一六八旅聯絡官陳志威於調查員詢問
    時，亦證述該旅之栗正傑、邱繼裕僅有獲贈琉璃製品各一件
    （見九十年度偵字第二○八八一號Ｂ卷第二五－二六頁），
    並提出該旅受贈後所出具之「證明」影本一紙為憑（見上述
    偵查卷第二七頁）。（四）關於龍井鄉代表會印製八十九年
    日曆手冊部分，除有被告庚○○之自白之外，並經共同被告
    丁○○於調詢、偵訊時、陳玉美於偵訊時分別供認屬實（見
    九十年度偵字第二○八八一號Ｂ卷第二○九至二一二頁、二
    一六、二一七頁），且均於本院審理時到庭證稱其等前開所
    述內容為正確，可為證詞一部份等語在卷（本院卷第一三五
    至一三七頁；復有「龍井鄉代會報銷統計表」編號二四二、
    三四八、三四九號之記載及「海口味小吃店」、「名屋超低
    溫生魚片店」、「喜客萊有限公司」所出具之統一發票影本
    三紙暨支出傳票三件、抬頭為「龍井鄉環保建設福利協進會
    」之估價單影本一紙（見九十年度偵字第二○八八一號Ｂ卷
    第三二五－三二七頁、第二○二頁）附卷可證。再，被告庚○○上開所為，復均足以生損害於龍井鄉代表會經費核銷之
    正確性。復查，證人甲○○、陳志威於調詢所述，辯護人主
    張有證據能力，當事人則未於本院言詞辯論終結前對該證據
    能力聲明異議；證人丁○○於調詢、偵查、陳玉美於偵查中
    之陳述，當事人及辯護人於本院言詞辯論終結前亦未對該證
    據能力聲明異議，且渠等上開陳述並無不當取供之情形，本
    院審酌該等陳述作成時之情形，認為適當，依刑事訴訟法第
    一百五十九條之五規定，得為證據，具有證據能力。次查，
    辯護人雖否認證人己○○、游豐正、丙○○、癸○○於調詢
    時所為陳述之證據能力。然參酌最高法院九十六年度台上字
    第三五二七號判決意旨：刑事訴訟法第一百五十八條之三規
    定：「證人、鑑定人依法應具結而未具結者，其證言或鑑定
    意見，不得作為證據。」所謂「依法應具結而未具結者」，
    係指檢察官或法官依刑事訴訟法第一百七十五條之規定，以
    證人身分傳喚被告以外之人（證人、告發人、告訴人、被害
    人、共犯或共同被告）到庭作證，或雖非以證人身分傳喚到
    庭，而於訊問調查過程中，轉換為證人身分為調查時，此時
    其等供述之身分為證人，則檢察官、法官自應依本法第一百
    八十六條有關具結之規定，命證人供前或供後具結，其陳述
    始符合第一百五十八條之三之規定，而有證據能力。若檢察
    官或法官非以證人身分傳喚而以告發人、告訴人、被害人或
    共犯、共同被告身分傳喚到庭為訊問時（例如刑事訴訟法第
    七十一條、第二百十九條之六第二項、第二百三十六條之一
    第一項、第二百四十八條之一、第二百七十一條第二項、第
    二百七十一條之一第一項），其身分既非證人，即與「依法
    應具結」之要件不合，縱未命其具結，純屬檢察官或法官調
    查證據職權之適法行使，當無違法可言。而前揭不論係本案
    或他案在檢察官面前作成未經具結之陳述筆錄，係屬被告以
    外之人於偵查中向檢察官所為之陳述，本質上屬於傳聞證據
    ，基於保障被告在憲法上之基本訴訟權，除該被告以外之人
    死亡、身心障礙致記憶喪失或無法陳述、滯留國外或所在不
    明而無法傳喚或傳喚不到、或到庭後拒絕陳述等情形外，如
    已經法院傳喚到庭具結而為陳述，並經被告之反對詰問，前
    揭非以證人身分而在檢察官面前未經具結之陳述筆錄，除顯
    有不可信之情況者外，得為證據，並應於判決內敘明其符合
    傳聞證據例外之理由；又前揭非以證人之身分在審判中之陳
    述筆錄，倘該被告以外之人已經法院以證人身分傳喚到庭並
    經具結作證，且由被告為反對詰問，或有前揭傳喚不能或詰
    問不能之情形外，該未經具結之陳述筆錄因屬審判上之陳述
    ，自有證據能力；若係在另案法官面前作成之陳述筆錄，本
    質上亦屬傳聞證據，自得依本法第一百五十九條之一第一項
    之規定，認有證據能力。不能因陳述人未經具結，即一律適
    用本法第一百五十八條之三之規定，排除其證據能力等語。
    本件證人己○○、游豐正於本院上訴審九十四年十一月二十
    三日審理時，另證人己○○、丙○○、癸○○於本院九十六
    年十一月二十二日審理時，均已依證人身分傳喚到庭具結作
    證，給予選任辯護人詰問之機會，則其等於調詢時所為陳述
    ，參酌前開判決意旨，自有證據能力。綜上所述，本案被告
    庚○○上開連續行使公務員登載不實之公文書等犯行，其犯
    罪事證已甚明確，足可認定。
三、查我國刑法業以中華民國九十四年二月二日總統華總一義字
    第09400014901 號令修正公布，並自九十五年七月一日施行
    。被告行為後，刑法相關條文均有修正，茲說明如下：(一)、
    連續犯部分：刑法修正之後，原屬連續犯之數個犯罪行為，
    依新法應數罪併罰，比較修正前之規定，可依裁判上一罪論
    處，顯然修正前之規定有利於被告，如仍依修正後之規定，
    對於被告極為不利，從而，解釋上對於刑法第二條之解釋，
    應包括此種影響罪刑加重之規定。本件被告所犯刑法第二百
    十六條、第二百十三條之罪，如後所述，應成立連續犯，因
    其得處徒刑之範圍乃依各該罪之本刑得加重至二分之一而已
    ，顯然比依新刑法規定，應將各該罪之數次行為分論併罰之
    結果為輕，依裁判時之新法第二條第一項比較之結果，以修
    正前刑法較有利於被告，應依修正刪除前刑法第五十六條規
    定，以連續犯論處。(二)、公務員部分：刑法第十條第二項關
    於公務員之定義，亦經總統於九十四年二月二日公布修正，
    於九十五年七月一日施行，該條項原規定為「稱公務員者，
    謂依法令從事公務之人員」，修正規定為「稱公務員者，謂
    下列人員：一、依法令服務於國家、地方自治團體所屬機關
    而具有法定職務權限，以及其他依法令從事於公共事務，而
    具有法定職務權限者。二、受國家、地方自治團體所屬機關
    依法委託，從事與委託機關權限有關之公共事務者」。經比
    較新舊法，被告無論依修正前後之刑法第十條第二項規定，
    均符合公務員身分，依刑法第二條第一項前段規定，應適用
    被告行為時之法律。(三)共同正犯部分：按：九十五年七月一
    日起施行之刑法第二條第一項規定：「行為後法律有變更者
    ，適用行為時之法律。但行為後之法律有利於行為人者，適
    用最有利於行為人之法律。」改採「從舊從輕」主義，係規
    範行為後法律變更所衍生新舊法律比較適用之準據法，以適
    用最有利於行為人之法律為原則。準此，法院裁判時已在新
    法施行之後，如新舊法條文之內容有所修正，除其修正係無
    關乎處罰之輕重或要件內容之不同，而僅為其他純文字之修
    正，非該條所指之法律有變更者，依本院最近見解，可毋庸
    依該規定為新舊法之比較，而應依一般法律適用原則，適用
    裁判時法外，即應適用新法第二條第一項之規定，為「從舊
    從輕」之比較。刑法第二十八條原規定：「二人以上共同『
    實施』犯罪之行為者，皆為共同正犯。」新法修正為：「二
    人以上共同『實行』犯罪之行為者，皆為共同正犯。」將舊
    法之「實施」修正為「實行」。原「實施」之概念，包含陰
    謀、預備、著手及實行等階段之行為，修正後僅共同實行犯
    罪行為始成立共同正犯。是新法共同正犯之範圍已有限縮，
    排除陰謀犯、預備犯之共同正犯。新舊法就共同正犯之範圍
    既因此而有變動，自屬犯罪後法律有變更，而非僅屬純文字
    修正，應有新舊法比較適用之問題（最高法院九十六年度台
    上字第九三四號裁判要旨參照）。本案被告不論依修正前、
    後刑法第二十八條規定，均成立共同正犯，新法並無較有利
    於被告，依刑法第二條第一項前段規定，自應適用行為時即
    修正前之刑法第二十八條之規定。而就共同被告壬○○、丁○○而論，其二人雖不具公務員之資格，但因與有此身份之
    被告庚○○共犯本罪，仍應以共犯論，其所依據之刑法第三
    十一條第一項雖有修正，但就被告庚○○而言，此條項之修
    正對其而言，並不生影響於共同正犯之認定，亦即修正後刑
    法第三十一條第一項規定並無較有利於被告庚○○，依刑法
    第二條第一項前段規定，自應適用行為時即修正前之刑法第
    三十一條第一項之規定（至修正後之該條項但書較有利於共
    同被告壬○○、丁○○，係屬另一事）。
四、核被告庚○○上開所為，係犯刑法第二百十六條、第二百十
    三條之行使公務員登載不實事項於所掌之公文書罪。本判決
    事實欄一之（一）（二）（三）認定之犯罪事實，起訴書犯
    罪事實欄已詳予載及，惟證據並所犯法條欄漏載刑法第二百
    十六條、第二百十三條，應予補充。至其明知為不實之事項
    ，而利用不知情之公務員登載之行為，應被嗣後行使上開不
    實事項文書之高度行為所吸收，不另論罪（利用不知情之公
    務員登載部分，為間接正犯）。被告庚○○多次行使公務員
    登載不實事項於所掌之公文書之犯行，其犯罪時間緊接，所
    犯構成要件相同，顯係基於概括之犯意反覆所為，應依修正
    刪除前刑法第五十六條連續犯之規定，以一罪論，並加重其
    刑。就上開關於龍井鄉代表會印製八十九年日曆手冊，而以
    「海口味小吃店」、「名屋超低溫生魚片店」、「喜客萊有
    限公司」所出具之統一發票報銷請款部分，共同被告壬○○
    、丁○○雖不具公務員之資格，然依修正前刑法第三十一條
    第一項：「因身分或其他特定關係成立之罪，其共同實施或
    教唆幫助者，雖無特定關係，仍以共犯論」，故被告庚○○
    就此部分所犯與共同被告壬○○、丁○○之間，有犯意聯絡
    及行為分擔，均為共同正犯。
五、原判決就被告庚○○上開行使公務員登載不實事項於所掌之
    公文書之犯行予以論罪，固非無見，惟原判決認被告庚○○
    有利用職務上之機會詐取財物而違反貪污治罪條例之犯行部
    分，則有未合（詳後述）。是本案被告庚○○上訴指摘原審
    判決不當，其上訴為有理由，應由本院將原判決關於被告庚○○部分，予以撤銷改判。爰審酌被告庚○○之品行、行使
    公務員登載不實公文書之犯罪情節、對龍井鄉代表會經費核
    銷之正確性所生危害、及犯罪後之態度等一切犯罪情狀，量
    處如主文第二項所示之宣告刑。又被告行為後，為紀念解除
    戒嚴二十週年，予罪犯更新向善之機，而制訂「中華民國九
    十六年罪犯減刑條例」，經總統於九十六年七月四日公布，
    並於同月十六日施行，被告犯罪時間在九十六年四月二十四
    日以前，所犯合於「中華民國九十六年罪犯減刑條例」第二
    條第一項第三款規定之減刑條件，應依法減其宣告刑之二分
    之一。又被告另因詐欺案件經原審法院以九十六年度易字第
    四二五九號判決判處徒刑二月（經查應為有期徒刑四月，減
    為有期徒刑二月），有前案案件異動查證作業資料一份在卷
    可按，是自不宜為緩刑之宣告，併予敘明。
乙、無罪及不另為無罪諭知部分：
一、本件公訴人之公訴意旨另以：被告庚○○係龍井鄉代表會第
    十六屆主席，為依據法令從事公務之人員，其自八十七年八
    月間當選龍井鄉代表會主席起，既基於概括之犯意，連續以
    上開偽造文書方法，向龍井鄉代表會詐領財物，而犯貪污治
    罪條例第五條第一項第二款之罪，即：（一）八十八年八月
    間，明知並未贈禮給前臺灣省警政廳廳長甲○○，竟將其個
    人於八十八年八月十九日在台中市廣三崇光百貨公司消費二
    萬七千八百八十八元之發票一張，交予不知情之己○○、游
    豐正，依據經費核銷程序，向龍井鄉代表會詐得公帑二萬七
    千八百八十八元；（二）九十年四月一日、四日，丙○○、
    癸○○分別升任中油總公司油品行銷事業部副執行長及台中
    營業處處長，被告庚○○已以台中縣加油站商業同業工會經
    費，於同年四月六日交接典禮時致贈賀禮，竟又持個人於九
    十年四月八日在台中市中友百貨公司分別消費之一萬三千八
    百六十九元、六千六百四十六元之發票各一張，以贈禮江、
    蔡二人為名，交予不知情之己○○、游豐正，依據經費核銷
    程序，向龍井鄉代表會詐得公帑二萬零五百十五元；（三）
    龍井鄉代表會於九十年六月九日至十一日到澎湖縣陸軍一六
    八旅勞軍，被告庚○○於勞軍期間，僅贈給該旅旅長栗正傑
    、政戰處長邱繼裕琉璃製品各一件，卻於回臺後，利用此次
    勞軍經費核銷之機會，將其個人於九十年五月三十一日在中
    友百貨公司消費八千二百七十九元、同年六月六日在廣三崇
    光百貨公司消費八千零四元之發票各一張，以贈禮栗、邱二
    人為名，交予不知情之己○○、游豐正，依據經費核銷程序
    ，向龍井鄉代表會詐得公帑一萬七千二百八十三元；（四）
    被告庚○○曾於八十八年三月十七日至台中巿大墩四街五七
    一號之「金國王視聽歌唱宮殿」花費二萬二千元；又於八十
    八年十二月二十四日、八十九年十一月六日、八十九年十一
    月十三日（起訴書依序誤載為八十九年一月二十五日、八十
    九年十一月二十二日、八十九年十二月八日）均在台中縣豐
    原巿文化街十六號四樓之「東芳鈺餐廳」分別花費三萬六千
    元、四萬四千五百元、四萬二千元；及於九十年四月十七日
    （起訴書誤載為九十年五月十五日）在台中縣豐原巿大環西
    路八二號之「新芳玉餐廳」花費八千二百元，被告庚○○明
    知至有女陪侍之特種營業場所之消費，不得以公費報支，卻
    以餐費名義，將上開金額之發票六張交予不知情之己○○、
    游豐正製作傳票，而利用不知情之己○○、游豐正將此不實
    事項登載於其等職務上所製作之公文書即傳票上，並提出於
    代表會作為付款憑證，再藉機核准報銷，因而詐得共計十五
    萬二千七百元之公帑。（五）八十八年底，被告庚○○委請
    共同被告壬○○、丁○○夫婦所共同經營之「宇新彩色印刷
    廠」印製「日曆手冊」五千本，總價十七萬五千元，由於該
    採購案未經龍井鄉代表會正式招標，並無法請款，被告庚○○竟與壬○○、丁○○共同謀議，由壬○○、丁○○提供私
    人消費之餐費收據予被告庚○○請款，先後於八十九年一月
    十六日拿「海口味小吃店」三萬零六百元之餐費收據、同年
    八月八日拿「名屋超低溫生魚片店」一萬一千元之餐費收據
    、同年八月十五日拿「喜客萊有限公司」一萬四千二百八十
    六元之餐費收據各一張，共計五萬八千八百八十六元，交付
    給被告庚○○，被告庚○○再先後交予不知情之龍井鄉代表
    會組員己○○、秘書游豐正製作於公務上製作之傳票上，被
    告庚○○再藉機核准報銷，而詐取共計五萬五千八百八十六
    元之公帑。因認被告就此部分係犯貪污治罪條例第五條第一
    項第二款之罪嫌；又就上開以「金國王視聽歌唱宮殿」、「
    東芳鈺餐廳」、「新芳玉餐廳」核銷經費部分，依據起訴事
    實之記載（起訴書論罪欄漏載），被告庚○○就此部分另犯
    刑法第二百十六條、第二百十三條之罪嫌。
二、惟按犯罪事實應依證據認定之，無證據不得認定犯罪事實；
    又不能證明被告犯罪或其行為不罰者，即應諭知被告無罪之
    判決，此於刑事訴訟法第一百五十四條第二項、及同法第三
    百零一條第一項分別定有明文。再，認定犯罪事實所憑之證
    據，無論係直接證據或間接證據，其為訴訟上之證明，須於
    通常一般之人均不致有所懷疑，而得確信其為真實之程度者
    ，始得據為有罪之認定，倘其證明尚未達到此一程度，而有
    合理之懷疑存在，復無其他調查途徑可尋，法院即應為無罪
    之判決，亦有最高法院七十六年台上字第四九八六號判例意
    旨足以參酌。另查貪污治罪條例第五條第一項第二款之公務
    員利用職務上之機會，詐取財物罪，其性質上係屬詐欺罪之
    一種；故其犯罪構成要件應以行為人（即依據法令從事公務
    之人員，或受公務機關委託承辦公務之人）有意圖為自己不
    法所有之主觀犯意存在，並表現於外，在客觀上有利用其職
    務上可乘之事機，而使相對人陷於錯誤致交付財物，以遂其
    獲取不法所有犯意之目的者始克相當（最高法院九十三年度
    台上字第一八五四號判決意旨參照）。
三、本件公訴人指訴被告庚○○涉犯貪污治罪條例第五條第一項
    第二款之罪，係以：上開龍井鄉代表會經費之核銷，有收據
    一張、照片影本一張、核銷憑證十三份在卷可證，且（一）
    證人甲○○證稱：伊於八十八年七月二日退休前曾收受被告
    庚○○二盒樣品酒禮盒，退休後收過一盒人蔘，除此之外，
    並未收過其他禮品等語；（二）證人丙○○證稱：九十四年
    四月八日未收過被告庚○○贈送「財神」之紀念品；另外證
    人癸○○亦證稱：未曾收過被告庚○○贈送之藝品或禮品等
    語；（三）證人即澎防部一六八旅聯絡官陳志威證稱：九十
    年六月間，被告庚○○由湖西鄉民代表會主席許蘭香陪同前
    來參觀勞軍，贈送一六八旅肉粽、慰問金三萬元，亦贈送栗
    正傑及政戰處長邱正繼每人一尊琉璃製品，除此之外，被告
    庚○○並未再贈送其他禮品；（四）被告庚○○到酒店消費
    以公帳核銷部分，被告已承認消費，雖辯稱小姐坐檯係個人
    自負費用，但此與常情不符，且被告曾於偵訊辯稱：第一次
    伊不知道而以事務費核銷酒家之消費款，後來知道不可以之
    後，才改以特支費支付，特支費可以核銷酒家消費云云，足
    證事後更改之辯詞係卸責之詞；（五）共同被告壬○○、丁○○以私人發票交給被告庚○○作不實核銷部分，亦據被告
    庚○○與共同被告壬○○、丁○○供述甚詳等情，為提起此
    部分公訴之依據。
四、訊據本案被告庚○○雖承認伊於上開期間，確實擔任龍井鄉
    代表會之主席，並確有核銷上開各項龍井鄉代表會之經費，
    但被告庚○○堅決否認伊有利用職務上機會詐取財物之犯行
    ，除辯稱：龍井鄉公所所編列之總預算，其中八十八年度（
    上半年）鄉民代表會議事業務編列預算五百七十四萬四千元
    ，支出之細目包括「配合鄉內各活動慰勞」、「獎品費」、
    「勞軍費」、「會務業務誤餐費」、「議事溝通聯誼活動及
    公關經費」等等經費，另八十八年度下半年至八十九年度鄉
    民代表會議事業務編列預算一千二百零一萬八千元，支出之
    細目亦包括「勞軍」、「歷屆代表聯誼會經費」、「印製農
    民曆」、「台中縣各鄉鎮市代表會聯繫會報年費及活動費」
    、「會務業務誤餐費」、「議事溝通聯誼活動及公關經費」
    、「對社區發展協會暨附屬班隊等團體各項活動補助經費」
    、「代表、地方人士建設座談經費」等等經費，公訴人所指
    購買禮品、餐飲等費用，均屬代表會議事運作費用，而在預
    算範圍內支出，並依法定程序核銷，並無不法，且伊之學歷
    僅國小畢業，對於會計業務並不了解，經辦人員游豐正、己○○二人分別為兒童福利系及空中行專畢業，亦未主辦過會
    計業務，依照其等之經歷，對於繁瑣之預算法令實難全盤瞭
    解，而預算之項目僅編列「業務費－特別費」，未詳細說明
    函義為合，實屬「不確定法律概念」，伊以主席身分，認為
    以代表會主席身分贈送禮品及支出代表會在外開會飲宴之費
    用，均合於預算而作出得以核銷之決定，決定縱有不當，亦
    僅屬行政裁量妥當與否，或經費核銷疏誤之問題，縱使因一
    時疏忽，未及發現，致所掌之公文登載不實，並因此致他人
    獲取利益，亦僅屬行政責任範圍，應不能論以刑責等語之外
    ，被告庚○○就上開各項龍井鄉代表會經費之實際支出部分
    ，並辯稱下列各情，即：（一）龍井鄉代表會於八十八年八
    月八日辦理「第一屆龍井鄉民代表會慶祝父親節全國書法比
    賽暨民俗技藝園遊會」，敦請甲○○擔任評審召集人，因甲○○婉拒收受評審費三萬元，為酬謝其辛勞，才購銅雕禮品
    一尊要贈送甲○○，後因甲○○沒有來拿，銅雕禮品乃取回
    放在辦公室，其後事隔一年餘，台電公司台中施工處之主任
    吳德樹要退休，伊為感念台電公司每年支付龍井鄉公所一億
    七千多萬元之回饋金，才將上開銅雕贈送給台電公司台中施
    工處之主任吳德樹，後在九十年十一月二十八日應訊，因時
    隔二年有餘，記憶難免模糊，才一時誤述，伊並未將上開銅
    雕禮品據為己有。（二）伊確實有在中友百貨公司購買觀音
    、財神等藝品欲贈給丙○○、癸○○，後來二人並未收受，
    伊因龍井鄉民在沙鹿鎮擁有土地需向沙鹿鎮農會貸款之鄉民
    甚多，為敦親睦鄰，乃將上開禮品轉贈給卸任台中縣沙鹿鎮
    農會第十三屆理事長之戊○○及當選該農會第十四屆理事之
    辛○○。上開禮品之致贈，係祝賀當選，仍屬公務公關行為
    ，縱認伊之見解有誤，亦不能認伊有犯罪之主觀故意及取得
    財物之行為。（三）該次勞軍除致贈栗正傑、邱繼裕琉璃製
    品各一件外，尚備有其他禮品欲贈給澎湖縣七美鄉之代表會
    主席，後因故不克前往七美鄉，遂將此二項禮品在與旅長餐
    敘當晚，轉贈給在席之澎湖縣湖西鄉代表會主席，伊並無詐
    領財物之情事。（四）上述至「金國王視聽歌唱宮殿」、「
    東芳鈺餐廳」、「新芳玉餐廳」消費餐會係經代表會決議舉
    辦，且尚有龍井鄉代表會之代表、地方相關人士多人參加飲
    宴，非其一人而已，其中如八十八年三月十七日在「金國王
    視聽歌唱宮殿」聚餐（參加人員共計十四人），係與台灣電
    力公司公關人員協調討論台電之回饋金等相關事務，八十八
    年十二月二十四日、八十九年十一月十三日在「東芳鈺餐廳
    」聚餐（參加人員各有十四人）則是討論龍井鄉公所蓋新大
    樓及代表會應在新蓋大樓之位置所在等問題，並屬伊之特別
    費之支出，另外八十九年十一月六日之餐會（參加人員共有
    十八人）亦係宴請議事運作相關人士溝通聯誼，九十年四月
    十七日之餐會（共有十人參加）八千五百元則為代表會副主
    席施世杰主持邀宴，以上餐費，均在預算範圍內動支，部分
    由主席特別費支出，支出之後亦經審計單位准予核銷，並無
    不法，且餐宴當時，並有黃淑芬、藍秀鳳等女姓議員、女姓
    鄉民代表在場，不可能會有女子陪侍，上開公款亦未支付女
    子陪侍費用，至於伊在調查站應訊之時間係從九十年十一月
    二十八日下午一時五分開始，直到次日（即二十九日）凌晨
    零時三十分才訊問完畢，應訊時間長達十二小時，屬疲勞訊
    問，該次筆錄就此部分所為之供述應無證據能力，應不得作
    為證據。（五）關於日曆手冊部分，乃係因為台中縣豐原巿
    公所曾於八十八年間，因欲將垃圾傾倒在龍井鄉內，遭遇抗
    爭，經龍井鄉代表會斡旋後，圓滿解決，該公所乃撥發一百
    萬元之垃圾進場回饋金給龍井鄉公所，龍井鄉公所將該筆回
    饋轉撥給龍井鄉環保建設福利協進會，該會原同意贊助龍井
    鄉代表會印製八十九年日曆手冊，伊乃委請「宇新彩色印刷
    廠」之負責人丁○○印製，數量約五千本，每本單價約三十
    五元，但印製完成後，丁○○向該協進會請款遭拒，轉而要
    求他負責，他才請丁○○連續提供餐費收據向龍井鄉代表會
    報銷，日曆手冊亦分給龍井鄉全體十二名代表轉贈給鄉民，
    實無為自己不法所有之意圖等語。
五、經查：
（一）就要贈送給證人甲○○之銅雕禮品部分，被告庚○○辯稱
      ：龍井鄉代表會曾於八十八年八月八日辦理「第一屆龍井
      鄉民代表會慶祝父親節全國書法比賽暨民俗技藝園遊會」
      ，敦請證人甲○○擔任評審召集人，因證人甲○○沒有收
      受銅雕禮品，該尊銅雕禮品乃放在辦公室各情，業據被告
      庚○○提出書法比賽之活動照片一張、為製作八十九年農
      民曆而以辦公室為拍攝地點因此攝有上開一尊銅雕禮品之
      農民曆照片一張（見本院上訴審卷一第七四、七五頁），
      及選任辯護人於本院所提出之署名龍井鄉民代表會主席庚○○敬贈之八十九年歲次庚辰年中國民曆一本可稽（外放
      ）。而證人甲○○於本院審理時亦證述：八十八年八月八
      日父親節，伊有擔任書法比賽之評審召集人，庚○○要致
      贈車馬費之類的現金報酬，伊並未收受，後庚○○到台北
      要致贈禮品給伊，是用一個盒子裝著，因為價值較高，伊
      並未收受（本院卷第一三四、一三五頁）等語在卷。而被
      告庚○○嗣後確係於九十年十月間，有將上開銅雕禮品一
      尊贈送給當時要從台電公司台中施工處主任榮退之吳德樹
      ，此情則據證人吳德樹於調詢時證述明確，並提出上開銅
      雕禮品供拍照附卷（見二○八八一號偵卷Ｂ卷第四五至四
      八頁、五一頁）。再參酌證人吳德樹所證：「我與渠（指
      被告庚○○）平日無任何業務及私交，惟曾於三、四年前
      （詳細日期已記不清楚）因台中火力發電廠第九、十號機
      組施工，遭受龍井鄉民眾抗爭，乃協調庚○○主席在內之
      相關地方意見領袖出面處理」、「˙˙˙我本人於九十年
      十月間榮退時，庚○○即在榮工處辦理之退休歡送會場上
      致贈我本人銅雕藝品乙件作為紀念」各情。則被告庚○○
      辯稱：因台電公司台中施工處之主任吳德樹要退休，伊為
      感念台電公司每年支付龍井鄉公所一億七千多萬元之回饋
      金，才將上開銅雕贈送給台電公司台中施工處之主任吳德
      樹乙情，應屬可信。被告庚○○既未將上開銅雕禮品據為
      己有，則其辯稱此部分並無為自己不法所有之意圖，應屬
      可信。
（二）次查，時任中國石油公司油品行銷事業部副執行長及台中
      營業處處長之證人丙○○、癸○○於本院審理時均證稱：
      於調查站詢問時所供述內容均屬正確，可為證詞之一部分
      等語。而丙○○、癸○○二人調詢時固證稱：並未收受被
      告庚○○贈送之觀音、財神等藝品（見二○八八一號偵卷
      Ｂ卷第三六至三七、四○至四一頁），並於本院審理時均
      證稱：庚○○並未送觀音、財神等藝品（本院卷第一三八
      、一三九頁）。但被告庚○○辯稱：購買上開觀音、財神
      等藝品，原係要贈送證人丙○○、癸○○，祝賀其等榮調
      新職（其等二人均證稱與被告庚○○並無私交），伊曾打
      電話至丙○○服務之機關，其內部人員說他們不收，且稱
      丙○○去開會，另伊也有打電話給癸○○，癸○○說不要
      ，所以伊才沒有將東西送過去等語。且證人癸○○於本院
      作證時，對於庚○○所述有打電話過去一事並未直接加以
      否認，僅稱：「時間那麼久我忘記了」；另證人丙○○、
      癸○○於本院復證稱：渠等係基於業務關係與庚○○有所
      往來等語。則被告於證人丙○○、癸○○調任新職後，購
      買上開觀音、財神等藝品，欲用以贈送證人丙○○、癸○○，祝賀其等榮調新職，於動機上並無悖於常情之處。而
      上開購買之財神、觀音等藝品，此後確有轉贈給卸任台中
      縣沙鹿鎮農會第十三屆理事長之戊○○（並當選第十四屆
      理事）及當選該農會第十四屆理事之辛○○，亦據證人戊○○、辛○○於原審（見原審卷一第八○至八二頁）證述
      屬實，並有拍攝受贈情形之照片二張（見原審卷一第八三
      頁）附卷為證。雖原審卷一第八三頁照片上之人為庚○○
      之配偶，地點各在戊○○、辛○○住處，業據其二人於本
      院審理時證述在卷。然依證人戊○○、辛○○二人在原審
      之證詞，其等係因職務關係而與被告庚○○互為饋贈，證
      人戊○○在本院上訴審並證稱：沙鹿鎮農會與龍井鄉代表
      會在農產品之產銷、及農民貸款業務，有互相配合等語（
      見本院上訴審卷二第一三九頁）；而照片上之女子既為被
      告之配偶，自係代表被告前往贈與。是自不能以出面贈送
      者非為被告本人，且地點非在龍井鄉代表會之辦公室內，
      即認被告所辯及證人戊○○、辛○○所證有何不可採信之
      處。被告庚○○辯稱：嗣後未將上開未送出之觀音、財神
      藝品，據為己有，此部分主觀上並無為自己不法所有之犯
      意，應非不可採信。又查，依中友百貨公司陳報狀及所附
      統一發票資料（本院卷第六八至七二頁），可知本案據以
      報銷之兩張中友百貨公司內載品名「禮品」之三聯式統一
      發票（發票號碼：FJ00000000、FJ00000000），係由另五
      張中友百貨公司統一發票換開而得，而該五張原始統一發
      票之銷售商品並非本案之財神、觀音等藝品。足見被告應
      係自行在不詳地點購得上開財神、觀音等藝品，然因出售
      者未能提供發票，乃以其所持有之其他五張中友百貨公司
      發票，向該公司換發得本案之二張三聯式統一發票，用以
      報銷，應足認定。然被告既確有購買上開財神、觀音等藝
      品欲用以贈與證人丙○○、癸○○，而因故未能送出，後
      將之贈與證人戊○○、辛○○之事實，已如前述，則被告
      所為雖有使公務員登載不實，然尚難認其有何不法所有之
      詐欺意圖。
（三）龍井鄉代表會於九十年六月九日至十一日到澎湖縣陸軍一
      六八旅勞軍，被告庚○○於勞軍期間，僅贈給該旅旅長栗
      正傑、政戰處長邱繼裕琉璃製品各一件，固據證人陳志威
      在法務部調查局中部地區機動工作組應訊時證述明確（見
      二○八八一號偵卷Ｂ卷第二五至二六頁），但被告庚○○
      確有將另二件琉璃藝品及紫砂觀音藝品轉贈給澎湖縣湖西
      鄉代表會主席許蘭香，業據證人許蘭香在法務部調查局中
      部地區機動工作組應訊時證述明確（見二○八八一號偵卷
      Ｂ卷第二九至三一頁），且有在澎湖縣湖西鄉代表會主席
      辦公室所拍攝之上開琉璃藝品及紫砂觀音藝品照片影本在
      卷可證（見同上偵卷第三五頁）。依據證人許蘭香所證：
      「因龍井鄉與湖西鄉境內均有電廠，二鄉均會互相參訪」
      、「該代表會於澎湖停留期間，均由湖西鄉代表會負責接
      待」等情，被告庚○○辯稱：上開禮品原欲贈給澎湖縣七
      美鄉之代表會主席，後因故不克前往七美鄉，遂將此二項
      禮品在與旅長餐敘當晚，轉贈給在席之澎湖縣湖西鄉代表
      會主席，伊並無詐領財物之情事等語，應屬可信。
（四）又就龍井鄉代表會至上開「金國王視聽歌唱宮殿」、「東
      芳鈺餐廳」、「新芳玉餐廳」消費餐飲費用等部分，職司
      臺中縣審計業務之臺中縣審計室尚於案發後之九十年十一
      月二十七日以九○審中縣貳字第一八○七號函向臺灣臺中
      地方法院檢察署函覆稱：「(四)有關鄉鎮民代表至酒店或酒
      家之消費，能否以公費核銷乙節：查迄目前尚未有法令規
      定酒店或酒家之消費，是否得以公費核銷，惟依據行政院
      七十七年十二月二十二日台七十七人政參字第四七四七三
      號函修正『行政機關貫徹十項革新要求實施要點』二（七
      ）規定『公教人員如因涉足色情場所，導致有損公教人員
      聲譽或形象之情事時，應視情節從嚴議處』」等情（見選
      他字偵卷第十八、十九頁）。則被告庚○○於偵查中即辯
      稱不知此部分有違預算法令之規定乙節，自難認屬無據。
      而就龍井鄉代表會至上開「金國王視聽歌唱宮殿」、「東
      芳鈺餐廳」、「新芳玉餐廳」消費部分，依據卷附之「東
      芳鈺餐廳」、「新芳玉餐廳」營業登記資料，其營業項目
      均為餐飲業。而龍井鄉代表會參加各該餐會之參加人員及
      消費內容為何？是否與龍井鄉代表會之業務全然無關？及
      被告庚○○辯稱無女陪侍或此部分之支出係自費支出，所
      核銷僅限於酒、菜費用等事項，公訴人並未提出足供法院
      審認之確切證據。另外關於「金國王視聽歌唱宮殿」之營
      業項目雖有視聽歌唱業，但亦有食品、飲料之販賣，就此
      部分龍井鄉代表會參加上開餐會之參加人員及消費內容為
      何？是否與龍井鄉代表會之業務全然無關？公訴人亦未提
      出足供法院審認之確切證據。雖有營業人員滕士棻、黃豐
      昌等人於調查員訊問時，證述該店之營業內容，但就被告
      庚○○辯稱無女陪侍或此部分之支出係自費支出，所核銷
      僅限於酒、菜費用等事項，公訴人亦未提出足供法院審認
      之確切證據。本案尚難僅以上開消費有核銷憑證可證，及
      被告庚○○曾於偵訊辯稱：第一次伊不知道而以事務費核
      銷酒家之消費款，後來知道不可以之後，才改以特支費支
      付，特支費可以核銷酒家消費等語，即據以認定被告庚○○就此部分，有意圖為自己不法所有之主觀犯意，並在客
      觀上有利用其職務上可乘之事機，而以不實登載之發票，
      利用龍井鄉代表會經辦人員陷於錯誤致交付財物之不法犯
      行。如果被告庚○○明知此部分所為非法，謂其會為此十
      五萬二千七百元而甘冒貪污治罪條例重責，而據實檢具上
      開「金國王視聽歌唱宮殿」、「東芳鈺餐廳」、「新芳玉
      餐廳」之消費收據核銷經費，留待日後被追訴刑責，亦非
      可認符情理。而被告庚○○聲請本院傳喚參與部分餐會之
      證人郭達鴻、王世勳、何明富、戊○○等人均到院證稱會
      餐與龍井鄉代表會之台電回饋金、公所新蓋大樓、垃圾場
      之設置等業務有關，且無女陪侍。審酌本案卷證資料，公
      訴人就此部分指訴被告庚○○就此部分有意圖為自己不法
      所有之主觀犯意，而在客觀上利用其職務上可乘之事機，
      致使相對人陷於錯誤致交付財物，及指訴被告庚○○就此
      部分有行使使公務員登載不實公文書之犯行，其證據均有
      不足。
（五）另在「日曆手冊」之採購部分，被告庚○○於法務部調查
      局中部地區機動工作組及檢察官偵訊時，即以：台中縣豐
      原巿公所曾於八十八年間，因欲將垃圾傾倒在龍井鄉內，
      遭遇抗爭，經龍井鄉代表會斡旋後，圓滿解決，該公所乃
      撥發一百萬元之垃圾進場回饋金給龍井鄉公所，龍井鄉公
      所將該筆回饋轉撥給龍井鄉環保建設福利協進會，該會原
      同意贊助龍井鄉代表會印製八十九年日曆手冊，伊乃委請
      「宇新彩色印刷廠」之負責人丁○○印製，數量約五千本
      ，每本單價約三十五元，但印製完成後，丁○○向該協進
      會請款遭拒，轉而要求他負責，他才請丁○○連續提供餐
      費收據向龍井鄉代表會報銷，日曆手冊亦分給龍井鄉全體
      十二名代表轉贈給鄉民，實無為自己不法所有之意圖等情
      詞置辯（見二○八八一號偵卷Ｂ卷第三二二、三三二頁）
      。而共同被告丁○○在法務部調查局中部地區機動工作組
      及檢察官偵訊時，除供稱確有印製上開日曆手冊之外，亦
      供稱係因該購案並無經費亦未正式招標，無法請款，才以
      不實收據請款等語（見二○八八一號偵卷Ｂ卷第二一二、
      二一七頁），共同被告壬○○亦供述：「庚○○原本向我
      先生表示該筆印製日曆手冊之經費將由龍井鄉環保建設福
      利協進會支付，但該環保建設福利協進會並未支付任何款
      項，而龍井鄉代（表）會亦無此預算無法支付，故庚○○
      向我先生表示請我們自己尋找發票或收據向龍井鄉代（表
      ）會請款以抵償前述款項˙˙˙」之情（見同上偵卷第一
      九九頁）。證人游豐正於本院上訴審證稱龍井鄉代表會於
      八十八年間確有印製日曆，而證人即同為龍井鄉民代表之
      何明富（即何金龍）亦於本院上訴審證稱八十八或八十九
      年間，有收到被告庚○○交其送給民眾之日曆約四、五百
      本等語。而上開日曆手冊之封面係列印「台中縣龍井鄉民
      代表會主席庚○○、副主席施世杰贈」等字，有上開日曆
      手冊之封面影本在卷可稽（見同上偵卷第二○六頁）；其
      領款對象原為「龍井鄉環保建設福利協進會」，亦有被搜
      索查扣抬頭為「龍井鄉環保建設福利協進會」之估價單影
      本一紙（見同上偵卷二○二頁）附卷可證。足證被告庚○○確有因上開原因而以台中縣龍井鄉民代表會之名義印製
      上開「日曆手冊」並分送鄉民無誤。若非確有上開原因，
      龍井鄉代表會應無不事先將此筆經費編列預算，而核實給
      付之理。是被告庚○○此部分所辯，應不違反情理。
六、此外，復查無其他積極明確之證據足以證明被告有公訴人所
    指之此部分犯行，不能證明被告犯罪。公訴人指訴被告庚○○利用職務上之機會詐取財物而違反貪污治罪條例部分，因
    不能證明其有為自己不法所有之主觀犯意，公訴人於起訴書
    又認此部分應與被告庚○○上開論罪科刑部分予以分論併罰
    ，應就此部分為被告庚○○無罪之判決。至於公訴人指訴被
    告庚○○以不實之「金國王視聽歌唱宮殿」、「東芳鈺餐廳
    」、「新芳玉餐廳」收據核銷經費而涉犯刑法第二百十六條
    、第二百十三條之罪嫌部分，亦不能證明被告犯罪，惟因公
    訴人認此部分與被告庚○○上開論罪科刑部分，僅屬一罪，
    爰不就此另為被告庚○○無罪之諭知。
據上論結，應依刑事訴訟法第三百六十九條第一項前段、第三百
六十四條、第三百零一條第一項、第二百九十九條第一項前段、
刑法第二條第一項前段、第二百十六條、第二百十三條、（修正
前）第二十八條、（修正前）第三十一條第一項、（修正前）第
五十六條，中華民國九十六年罪犯減刑條例第二條第一項第三款
、第七條，判決如主文。
本案經檢察官乙○○到庭執行職務。
中    華    民    國    97    年    1     月    3     日
            刑事第四庭    審判長法  官  洪  耀  宗
                                法  官  陳  欣  安
                                法  官  江  德  千
上列正本證明與原本無異。
檢察官得上訴。
被告就有罪部分得上訴。
如不服本判決應於收受送達後十日內向本院提出上訴書狀，其未
敘述上訴之理由者並得於提起上訴後十日內向本院補提理由書 (
均須按他造當事人之人數附繕本)。
                                書記官  顏  子  良
中    華    民    國    97    年    1     月    3     日
附錄論罪科刑法條：
刑法第二百一十六條：
行使第二百十條至第二百十五條之文書者，依偽造、變造文書或
登載不實事項或使登載不實事項之規定處斷。
刑法第二百一十三條：
公務員明知為不實之事項，而登載於職務上所掌之公文書，足以
生損害於公眾或他人者，處一年以上七年以下有期徒刑。


司法院資訊處製作；財團法人民間司法改革基金會備份。
